臺灣臺中地方法院民事判決　　　　　　　93年度訴字第1534號
原　　　告　行政院農業委員會林務局東勢林區管理處
法定代理人　乙○○
訴訟代理人　黃呈利律師
被　　　告　甲○○
訴訟代理人　林建宏律師
複代理　人　黃錫卿律師
上列當事人間交還林地事件，本院於94年11月4日言詞辯論終結
，判決如下：
    主  　　文
被告應將坐落台中縣和平鄉八仙山事業區第七林班假50地號林地
上如附圖所示Ａ部分面積114平方公尺之鋼骨支架、水泥舖面停
車場、Ｂ部分長度39.5公尺之鐵皮圍籬、Ｃ部分面積357平方公
尺、高度15.5公尺之Ｈ型鋼骨結構主建物（一樓：2.5公尺、二
樓：3.5公尺、三樓：3.5公尺、四樓：6公尺）、Ｄ部分面積57
平方公尺之廁所、水泥平台之附屬建物、Ｅ部分面積75平方公尺
之水泥步道、Ｆ部分面積113平方公尺之鋼骨支架、木板舖面之
觀景台拆除後，將前開地號如附圖所示面積共16,008平方公尺林
地返還原告。
訴訟費用由被告負擔。
本判決於原告以新台幣貳拾陸萬陸仟捌佰元為被告供擔保後，得
假執行；但被告如以新台幣捌拾萬零肆佰元為原告預供擔保後，
得免為假執行。
    事實及理由
壹、原告起訴主張：緣兩造於民國85年4月間訂立台灣省事業區
    內營造保安林契約，由被告甲○○承租原告所管理之坐落台
    中縣和平鄉八仙山事業區第七林班假50地號如附圖所示面積
    共16,008平方公尺林地（下稱系爭林地），並約明租賃條件
    為營造保安林木之用。詎被告承租後，違約在系爭林地上設
    置非營林使用之地上物，並經營民宿。又前開租約已於93年
    12月10日屆滿，兩造間之租賃關係已因租賃期限屆至而告消
    滅，惟被告仍占有使用系爭林地，原告自得依據租賃物返還
    請求權及物上請求權，請求被告除去其所設置如附圖所示Ａ
    部分面積114平方公尺之鋼骨支架、水泥舖面停車場、Ｂ部
    分長度39.5公尺之鐵皮圍籬、Ｃ部分面積357平方公尺、高
    度15.5公尺之Ｈ型鋼骨結構主建物（一樓：2.5公尺、二樓
    ：3.5公尺、三樓：3.5公尺、四樓：6公尺）、Ｄ部分面積
    57平方公尺之廁所、水泥平台之附屬建物、Ｅ部分面積75平
    方公尺之水泥步道、Ｆ部分面積113平方公尺之鋼骨支架、
    木板舖面之觀景台後，將上開林地返還原告。並聲明：如主
    文第一項所示；願供擔保，請准宣告假執行。
貳、被告則以：被告於系爭林地上興建之地上物係經原告核准使
    用，且被告係依租約規定占有使用系爭林地，並未有轉借或
    變更使用目的之情，原告任意終止租約，於法不合，其無權
    請求被告交還系爭林地。又縱認原告終止租約合法，惟依系
    爭台灣省事業區內營造保安林契約第14條第1款「乙方有左
    列各款情事之一者，東勢林區管理處得解除其契約並沒收其
    地上物：(一)擅將所租林地轉借他人或變更使用目的者」之規
    定，本件原告充其量僅得主張終止租約並沒收被告之地上物
    ，而無請求被告拆除地上物之餘地。並聲明：原告之訴駁回
    ；如受不利判決，願供擔保請准宣告免為假執行。
參、本院之判斷：
一、按國有財產撥給各地國家機關使用者，名義上雖仍為國有，
    實際上即為使用機關行使所有人之權利，故對於是類財產之
    管理方面，應由管領機關起訴或應訴，代國家主張所有權人
    之權利（最高法院93年度台上字第2105號判決參照）。是原
    告就其轄下管理之系爭國有林地，自得代國家主張所有權人
    之權利而提起本件訴訟，合先敘明。
二、查兩造於85年4月間訂立台灣省事業區內營造保安林契約，
    由被告向原告承租系爭林地，約明租賃條件為營造保安林木
    之用，租期自84年12月11日起至93年12月10日止。又被告目
    前仍占有使用系爭林地，並於其上設有如附圖所示Ａ、Ｂ、
    Ｃ、Ｄ、Ｅ、Ｆ部分之地上物（內容詳如前述，下稱系爭地
    上物）等事實，為兩造所不爭執，並台灣省事業區內營造保
    安林契約書、系爭林地上建築物之實測圖及現場照片在卷可
    憑，堪信為真實。
三、按租賃定有期限者，其租賃關係，於期限屆滿時消滅，民法
    第450條第1項定有明文，如無同法第451條所定視為以不定
    期限繼續契約情事，依同法第455條規定，承租人應於租期
    屆滿時返還租賃物（最高法院69年度台上字第4001號判例參
    照）。系爭租約已於93年12月10日屆滿，且兩造間之租賃條
    件為造林契約，並非耕地租賃，而無土地法第109條有關耕
    地租賃之不定期限契約擬制規定之適用；又原告早於租期屆
    滿前，即提起本件訴訟請求被告返還系爭林地，故亦無民法
    第451條所定視為以不定期限繼續契約情事，是兩造間之租
    賃關係已因租賃期限屆至而告消滅。被告辯稱其得依租賃關
    係占用系爭林地，洵無理由。次按所有人對於無權占有或侵
    奪其所有物者，得請求返還之，對於妨害其所有權者，得請
    求除去之，民法第767條前段及中段分別定有明文。又租約
    終止後，出租人除得本於租賃物返還請求權，請求返還租賃
    物外，倘出租人為租賃物之所有人時，並得本於所有權之作
    用，依無權占有之法律關係，請求返還租賃物（最高法院75
    年度台上字第801號判例參照）。系爭林地既為原告管有之
    國有林地，且兩造間之租約業已因期限屆至而消滅，被告繼
    續占有使用系爭林地，自屬無權占有；又被告於系爭林地上
    所設置之地上物，亦對原告管理土地之所有權造成妨害。從
    而，原告依物上請求權及租賃物返還請求權，請求被告拆除
    系爭地上物並返還系爭林地，為有理由，應予准許。
四、原告及被告均陳明願供擔保，聲請宣告假執行及免為假執行
    ，核無不合，爰分別酌定相當之擔保金額，併准許之。
五、本件事證已臻明確，兩造所為之其他主張、陳述並所提之證
    據，經審酌後，認均與本件之結論無影響，不再一一論述，
    併予敘明。
六、據上論結，本件原告之訴為有理由，依民事訴訟法第78條、
    第390條第2項、第392條第2項，判決如主文。
中　　華　　民　　國　　94　　年　　11　  月　　18　　日
                  民事第二庭    審判長法  官  許冰芬
                                      法  官  呂明坤
                                      法  官  蔡建興
上為正本係照原本作成。
如對本判決上訴，須於判決送達後20日內向本院提出上訴狀。
中　　華　　民　　國　　94　　年　　11　  月　　18　　日
                                      書記官
